ACORDAO-COMPLETO-2392876

ACÓRDÃO 1097/2020 ATA 4/2020 - SEGUNDA CÂMARA

VISTO, relatado e discutido este processo consolidado acerca de atos de reforma de militares do Comando do Exército.
ACORDAM os ministros do Tribunal de Contas da União, reunidos em sessão da 2ª Câmara, diante das razões expostas pela relatora, e com fundamento no art. 71, inciso III, da Constituição Federal e nos arts. 1º, inciso V, 39, inciso II, e 45 da Lei 8.443/1992 e 19 da Instrução Normativa 78/2018, em: 
9.1. considerar ilegal o ato de alteração de reforma de Eliomar Lima Silveira, negando-lhe registro;
9.2. considerar legais os atos de reforma de Eraldo Maria Rabelo, Jorge Ribeiro de Almeida, José Luiz dos Santos, José Teixeira de Carvalho Filho, Joselito Alves de Almeida, Luiz Carlos Batista Alves, Marcos de Jesus Tavares, Miguel Souza Grosso e Moisés Claudino Viana, concedendo-lhes registro;
9.3. dispensar o ressarcimento das quantias indevidamente recebidas, em boa-fé, pelo interessado do ato considerado ilegal, consoante o Enunciado 106 da Súmula de Jurisprudência deste Tribunal;
9.4. determinar ao Comando do Exército em relação a Eliomar Lima Silveira que:
9.4.1. faça cessar, no prazo de 15 (quinze) dias, contado a partir da ciência desta deliberação, pagamentos decorrentes do ato impugnado, sob pena de responsabilidade solidária da autoridade administrativa omissa, consoante o disposto nos arts. 71, inciso IX, da Constituição Federal e 262 do Regimento Interno desta Corte;
9.4.2. dê ciência do inteiro teor desta deliberação ao interessado, alertando-o de que o efeito suspensivo proveniente da interposição de eventuais recursos, caso não providos, não o eximirá da devolução dos valores indevidamente percebidos após a notificação;
9.4.3. envie a esta Corte de Contas, no prazo de 30 (trinta) dias, por cópia, comprovante de que o interessado teve ciência desta deliberação.

Exame inicial de atos de reforma de militares do Comando do Exército.

Segunda Câmara

Ministério da Defesa - Comando do Exército (vinculador).

3. Interessados: Eliomar Lima Silveira (CPF XXX.141.377-XX), Eraldo Maria Rabelo (CPF XXX.306.007-XX), Jorge Ribeiro de Almeida (CPF XXX.808.387-XX), José Luiz dos Santos (CPF XXX.737.187-XX), José Teixeira de Carvalho Filho (CPF XXX.965.097-XX), Joselito Alves de Almeida (CPF XXX.159.407-XX), Luiz Carlos Batista Alves (CPF XXX.756.337-XX), Marcos de Jesus Tavares (CPF XXX.624.117-XX), Miguel Souza Grosso (CPF XXX.915.897-XX) e Moisés Claudino Viana (CPF XXX.632.227-XX).

13.1. Ministros presentes: Aroldo Cedraz (na Presidência), Raimundo Carreiro e Ana Arraes (Relatora).
13.2. Ministro-Substituto convocado: Augusto Sherman Cavalcanti.
13.3. Ministro-Substituto presente: André Luís de Carvalho.

ANA ARRAES

Trata-se de atos de reforma submetidos, para fins de registro, à apreciação do Tribunal de Contas da União pelo Ministério da Defesa, em atenção ao disposto no art. 71, inciso III, da Constituição Federal. Os atos foram cadastrados e disponibilizados a esta Corte por intermédio do Sistema e-Pessoal, segundo a sistemática expressa nos arts. 2º e 4º da Instrução Normativa TCU 78/2018.
2.	Transcrevo, a seguir, a instrução aprovada no âmbito da Secretaria de Fiscalização de Pessoal (Sefip) , com ajustes de forma (peça 13) :
“ (...) 
2.	Os atos desse processo pertencem às seguintes unidades:
2.1.	Unidade emissora: MINISTÉRIO DA DEFESA-COMANDO DO EXÉRCITO (VINCULADOR) .
2.2.	Unidade cadastradora: DIRETORIA DE INATIVOS E PENSIONISTAS.
2.3.	Subunidade cadastradora: SUC1.1 - 1ª Região Militar .
EXAME TÉCNICO
Procedimentos aplicados
3.	Os procedimentos para exame, apreciação e registro de atos de pessoal encontram-se estabelecidos na Instrução Normativa TCU 78/2018 e na Resolução TCU 206/2007. Essas normas dispõem que os atos de pessoal disponibilizados por meio do e-Pessoal devem ser submetidos previamente a críticas automatizadas, com base em parâmetros predefinidos.
4.	As críticas das informações cadastradas na etapa de coleta do ato foram elaboradas e validadas levando-se em conta as peculiaridades de cada ato. Os itens verificados nessa etapa são inerentes a dados cadastrais, fundamentos legais, mapa de tempo, ficha financeira, assim como eventuais ocorrências de acumulação. Trata-se de verificações abrangentes, minuciosas e precisas e sem a necessidade de ação humana e, portanto, menos suscetível a falhas. As críticas aplicadas estão discriminadas no sistema, no Menu e-Pessoal, opção ‘Crítica’, que podem ser acessadas mediante concessão de perfil específico a servidores do TCU responsáveis pela análise.
5.	Além das críticas automatizadas, há verificação humana adicional no caso de haver alertas do sistema ou informações não formatadas, como esclarecimentos do gestor ou do controle interno. 
6.	As críticas também consideram os registros do Sistema Integrado de Administração de Recursos Humanos (Siape) . O Siape disponibiliza informações atualizadas sobre as parcelas que integram os proventos, diferentemente, portanto, do e-Pessoal, que informa as parcelas no momento do registro do ato. 
7.	Essa confrontação com o Siape fornece uma visão atual e verdadeira da situação, o que permite descaracterizar irregularidades e inconsistências que, embora constantes do e-Pessoal, já foram corrigidas.
8.	As verificações detectadas nos atos encontram-se discriminadas na aba de pendências de cada ato no sistema e-Pessoal, bem como nos espelhos dos atos contemplados por esta instrução.
Exame das Constatações
9.	Ato: 90735/2018 - Interessado: ELIOMAR LIMA SILVEIRA - CPF: XXX.141.377-XX
9.1.	Parecer do Controle Interno: considerar o ato Legal.
9.2.	Por intermédio de análises realizadas por esta Unidade Técnica no presente ato, não se constatou irregularidade que obste a chancela pela legalidade.
9.3.	Encaminhamento do ato: 
9.3.1.	Considerar LEGAL e conceder o registro do ato de ELIOMAR LIMA SILVEIRA.
10.	Ato: 93796/2018 - Interessado: JOSE TEIXEIRA DE CARVALHO FILHO - CPF: XXX.965.097-XX
10.1.	Parecer do Controle Interno: considerar o ato Legal.
10.2.	Por intermédio de análises realizadas por esta Unidade Técnica no presente ato, não se constatou irregularidade que obste a chancela pela legalidade.
10.3.	Encaminhamento do ato: 
10.3.1.	Considerar LEGAL e conceder registro do ato de JOSE TEIXEIRA DE CARVALHO FILHO. 
11.	Ato: 93832/2018 - Interessado: ERALDO MARIA RABELO - CPF: XXX.306.007-XX
11.1.	Parecer do Controle Interno: considerar o ato Legal.
11.2.	Por intermédio de análises realizadas por esta Unidade Técnica no presente ato, não se constatou irregularidade que obste a chancela pela legalidade.
11.3.	Encaminhamento do ato: 
11.3.1.	Considerar LEGAL e conceder registro do ato de ERALDO MARIA RABELO. 
12.	Ato: 18718/2019 - Interessado: JORGE RIBEIRO DE ALMEIDA - CPF: XXX.808.387-XX
12.1.	Parecer do Controle Interno: considerar o ato Legal.
12.2.	Por intermédio de análises realizadas por esta Unidade Técnica no presente ato, não se constatou irregularidade que obste a chancela pela legalidade.
12.3.	Encaminhamento do ato: 
12.3.1.	Considerar LEGAL e conceder registro do ato de JORGE RIBEIRO DE ALMEIDA. 
13.	Ato: 19013/2019 - Interessado: JOSE LUIZ DOS SANTOS - CPF: XXX.737.187-XX
13.1.	Parecer do Controle Interno: considerar o ato Legal.
13.2.	Por intermédio de análises realizadas por esta Unidade Técnica no presente ato, não se constatou irregularidade que obste a chancela pela legalidade.
13.3.	Encaminhamento do ato: 
13.3.1.	Considerar LEGAL e conceder registro do ato de JOSE LUIZ DOS SANTOS. 
14.	Ato: 87158/2019 - Interessado: LUIZ CARLOS BATISTA ALVES - CPF: XXX.756.337-XX
14.1.	Parecer do Controle Interno: considerar o ato Legal.
14.2.	Por intermédio de análises realizadas por esta Unidade Técnica no presente ato, não se constatou irregularidade que obste a chancela pela legalidade.
14.3.	Encaminhamento do ato: 
14.3.1.	Considerar LEGAL e conceder registro do ato de LUIZ CARLOS BATISTA ALVES. 
15.	Ato: 91050/2019 - Interessado: JOSELITO ALVES DE ALMEIDA - CPF: XXX.159.407-XX
15.1.	Parecer do Controle Interno: considerar o ato Legal.
15.2.	Por intermédio de análises realizadas por esta Unidade Técnica no presente ato, não se constatou irregularidade que obste a chancela pela legalidade.
15.3.	Encaminhamento do ato: 
15.3.1.	Considerar LEGAL e conceder registro do ato de JOSELITO ALVES DE ALMEIDA. 
16.	Ato: 91141/2019 - Interessado: MARCOS DE JESUS TAVARES - CPF: XXX.624.117-XX
16.1.	Parecer do Controle Interno: considerar o ato Legal.
16.2.	Por intermédio de análises realizadas por esta Unidade Técnica no presente ato, não se constatou irregularidade que obste a chancela pela legalidade.
16.3.	Encaminhamento do ato: 
16.3.1.	Considerar LEGAL e conceder registro do ato de MARCOS DE JESUS TAVARES. 
17.	Ato: 91335/2019 - Interessado: MIGUEL SOUZA GROSSO - CPF: XXX.915.897-XX
17.1.	Parecer do Controle Interno: considerar o ato Legal.
17.2.	Por intermédio de análises realizadas por esta Unidade Técnica no presente ato, não se constatou irregularidade que obste a chancela pela legalidade.
17.3.	Encaminhamento do ato: 
17.3.1.	Considerar LEGAL e conceder registro do ato de MIGUEL SOUZA GROSSO. 
18.	Ato: 91372/2019 - Interessado: MOISES CLAUDINO VIANA - CPF: XXX.632.227-XX
18.1.	Parecer do Controle Interno: considerar o ato Legal.
18.2.	Por intermédio de análises realizadas por esta Unidade Técnica no presente ato, não se constatou irregularidade que obste a chancela pela legalidade.
18.3.	Encaminhamento do ato: 
18.3.1.	Considerar LEGAL e conceder registro do ato de MOISES CLAUDINO VIANA. 
CONCLUSÃO
19.	A abrangência e a profundidade das verificações levadas a efeito fundamentam convicção de que os atos 91050/2019, 19013/2019, 91335/2019, 90735/2018, 18718/2019, 91372/2019, 91141/2019, 93796/2018, 87158/2019 e 93832/2018 podem ser apreciados pela legalidade, em razão de não terem sido encontradas irregularidades nos atos, de acordo com o item Exame das Constatações desta instrução.
PROPOSTA DE ENCAMINHAMENTO
20.	Ante o exposto, com fundamento no art. 71, inciso III, da Constituição Federal, no art. 1º, inciso V, e art. 39, incisos I e II, da Lei 8.443/1992, no art. 260 do Regimento Interno do Tribunal de Contas da União, propõe-se: 
Considerar LEGAIS e conceder o registro dos atos de JOSELITO ALVES DE ALMEIDA, JOSE LUIZ DOS SANTOS, MIGUEL SOUZA GROSSO, ELIOMAR LIMA SILVEIRA, JORGE RIBEIRO DE ALMEIDA, MOISES CLAUDINO VIANA, MARCOS DE JESUS TAVARES, JOSE TEIXEIRA DE CARVALHO FILHO, LUIZ CARLOS BATISTA ALVES e ERALDO MARIA RABELO.
3.	Por sua vez, o Ministério Público junto ao TCU, na pessoa do procurador Rodrigo Medeiros de Lima, manifestou-se por intermédio do parecer que integra a peça 15, nestes termos:
	“Trata-se de processo consolidado com 10 atos de reformas concedidas pelo Ministério da Defesa - Comando do Exército.
2.	Em pareceres uniformes, a Secretaria de Fiscalização de Pessoal (Sefip) propôs a legalidade e registro dos atos (peças 13-14) .
3.	O ato de peça 2 trata da alteração da reforma de Eliomar Lima Silveira. Ocorre que o militar passou para a reserva remunerada contando com mais de 30 anos de tempo de serviço e, em razão disso, começou a receber os proventos calculados com base no soldo do posto acima ao que ostentava na ativa, tendo por fundamento o art. 50, inciso II, da Lei 6.880/1980. Posteriormente, já reformado, passou a receber proventos calculados com base no soldo de dois postos acima daquele que ostentava na atividade, em decorrência de invalidez permanente.
4.	A Corte de Contas firmou entendimento, por intermédio do Acórdão 2225/2019-TCU-Plenário da relatoria do Ministro Benjamin Zymler e proferido na sessão de 18/9/2019, no sentido de que não há embasamento legal para o cálculo dos proventos de reforma ter por referência dois postos acima daquele ostentado pelo militar na atividade. A Lei 6.880/1980 trata do tema em seus artigos 50, 108 e 110 (grifos acrescidos) :
‘Art. 50. São direitos dos militares:
 (...) 
II - a percepção de remuneração correspondente ao grau hierárquico superior ou melhoria da mesma quando, ao ser transferido para a inatividade, contar mais de 30 (trinta) anos de serviço; (redação original) 
II - o provento calculado com base no soldo integral do posto ou graduação que possuía quando da transferência para a inatividade remunerada, se contar com mais de trinta anos de serviço; (Redação dada pela Medida Provisória nº 2.215-10, de 31.8.2001) 
III - a remuneração calculada com base no soldo integral do posto ou graduação quando, não contando 30 (trinta) anos de serviço, for transferido para a reserva remunerada, ex officio, por ter atingido a idade-limite de permanência em atividade no posto ou na graduação, ou ter sido abrangido pela quota compulsória; e (Redação original) 
III - o provento calculado com base no soldo integral do posto ou graduação quando, não contando trinta anos de serviço, for transferido para a reserva remunerada, ex officio, por ter atingido a idade-limite de permanência em atividade no posto ou na graduação, ou ter sido abrangido pela quota compulsória; e (Redação dada pela Medida Provisória nº 2.215-10, de 31.8.2001) 
 (...) 
Art. 108. A incapacidade definitiva pode sobrevir em conseqüência de:
I - ferimento recebido em campanha ou na manutenção da ordem pública;
II - enfermidade contraída em campanha ou na manutenção da ordem pública, ou enfermidade cuja causa eficiente decorra de uma dessas situações;
III - acidente em serviço;
IV - doença, moléstia ou enfermidade adquirida em tempo de paz, com relação de causa e efeito a condições inerentes ao serviço;
V - tuberculose ativa, alienação mental, neoplasia maligna, cegueira, lepra, paralisia irreversível e incapacitante, cardiopatia grave, mal de Parkinson, pênfigo, espondiloartrose anquilosante, nefropatia grave e outras moléstias que a lei indicar com base nas conclusões da medicina especializada; e (Redação original) 
V - tuberculose ativa, alienação mental, esclerose múltipla, neoplasia maligna, cegueira, lepra, paralisia irreversível e incapacitante, cardiopatia grave, mal de Parkinson, pênfigo, espondiloartrose anquilosante, nefropatia grave e outras moléstias que a lei indicar com base nas conclusões da medicina especializada; e (Redação dada pela Lei nº 12.670, de 2012) 
VI - acidente ou doença, moléstia ou enfermidade, sem relação de causa e efeito com o serviço.
§ 1º Os casos de que tratam os itens I, II, III e IV serão provados por atestado de origem, inquérito sanitário de origem ou ficha de evacuação, sendo os termos do acidente, baixa ao hospital, papeleta de tratamento nas enfermarias e hospitais, e os registros de baixa utilizados como meios subsidiários para esclarecer a situação.
§ 2º Os militares julgados incapazes por um dos motivos constantes do item V deste artigo somente poderão ser reformados após a homologação, por Junta Superior de Saúde, da inspeção de saúde que concluiu pela incapacidade definitiva, obedecida à regulamentação específica de cada Força Singular.
Art. 110. O militar da ativa julgado incapaz definitivamente por um dos motivos constantes dos itens I e II do artigo 108 será reformado com remuneração calculada com base no soldo correspondente ao grau hierárquico imediato ao que possuir na ativa. (Redação original) 
Art. 110. O militar da ativa ou da reserva remunerada, julgado incapaz definitivamente por um dos motivos constantes dos incisos I e II do art. 108, será reformado com a remuneração calculada com base no soldo correspondente ao grau hierárquico imediato ao que possuir ou que possuía na ativa, respectivamente. (Redação dada pela Lei nº 7.580, de 1986) 
§ 1º Aplica-se o disposto neste artigo aos casos previstos nos itens III, IV e V do artigo 108, quando, verificada a incapacidade definitiva, for o militar considerado inválido, isto é, impossibilitado total e permanentemente para qualquer trabalho.
§ 2º Considera-se, para efeito deste artigo, grau hierárquico imediato:
a) o de Primeiro-Tenente, para Guarda-Marinha, Aspirante-a-Oficial e Suboficial ou Subtenente;
b) o de Segundo-Tenente, para Primeiro-Sargento, Segundo-Sargento e Terceiro-Sargento; e
c) o de Terceiro-Sargento, para Cabo e demais praças constantes do Quadro a que se refere o artigo 16.
§ 3º Aos benefícios previstos neste artigo e seus parágrafos poderão ser acrescidos outros relativos à remuneração, estabelecidos em leis especiais, desde que o militar, ao ser reformado, já satisfaça às condições por elas exigidas.
§ 4º O direito do militar previsto no artigo 50, item II, independerá de qualquer dos benefícios referidos no caput e no § 1° deste artigo, ressalvado o disposto no parágrafo único do artigo 152. (Revogado pela Medida Provisória nº 2.215-10, de 31.8.2001) 
§ 5º Quando a praça fizer jus ao direito previsto no artigo 50, item II, e, conjuntamente, a um dos benefícios a que se refere o parágrafo anterior, aplicar-se-á somente o disposto no § 2º deste artigo. (Revogado pela Medida Provisória nº 2.215-10, de 31.8.2001) ’
5.	Da leitura dos dispositivos, observa-se que o benefício de ‘proventos calculados sobre o posto hierárquico imediato’, seja em consequência de transferência para a inatividade contando com mais de 30 anos de serviço, conforme dispõe o art. 50 da Lei 6.880/1980, ou seja pelo motivo de o militar ter sido considerado incapaz definitivamente, conforme art. 110 da mesma lei, somente pode ser calculado com base no soldo correspondente ao grau hierárquico imediato ao que possuir ou que possuía na ativa.
6.	Nesse sentido, pede-se vênia para transcrever trecho do elucidativo voto do Ministro Benjamin Zymler, condutor do Acórdão 13439/2019-TCU-Primeira Câmara (grifos no original) :
8.	Como se vê, o benefício previsto no art. 110 da Lei 6.880/1980, expressamente dirigido ao militar da ativa ou da reserva remunerada, não alcança o militar reformado. Ademais, quer da ativa, quer da reserva, o benefício se traduz no cálculo dos proventos com base no soldo do posto hierárquico imediato àquele que o favorecido apresentava na ativa – ou seja, não há espaço na norma para o cálculo dos proventos ter por referência dois postos acima daquele ostentado pelo militar na atividade.
9.	Sobre o primeiro ponto – os destinatários do adicional –, a jurisprudência do Superior Tribunal de Justiça (STJ) , intérprete último da lei federal, há muito se encontra pacificada, como ilustram os precedentes adiante reproduzidos:
‘PROCESSUAL CIVIL. ADMINISTRATIVO. MILITAR REFORMADO POR ATINGIR A IDADE LIMITE NA RESERVA. INVALIDEZ SUPERVENIENTE À INATIVAÇÃO. REFORMA COM REMUNERAÇÃO CORRESPONDENTE AO GRAU HIERÁRQUICO IMEDIATO. IMPOSSIBILIDADE. SÚMULAS 7 E 83 DO STJ.
1. O art. 110 da Lei 6.880/1980 prevê o direito de o militar da ativa ou da reserva remunerada ser reformado com a remuneração calculada com base no soldo correspondente ao grau hierárquico imediato ao que possuir.
2. O Tribunal de origem asseverou: ‘o autor foi reformado ex officio em 21/05/2006 (Evento 20 - PROCADM4 - fl. 15) , por ter atingido idade limite de permanência na reserva, nos termos do art. 106, I, d, da Lei n° 6.880/80. Pretende, agora, a melhoria da reforma para que seus proventos passem a ser calculados com base na remuneração do posto superior na inatividade, em razão da superveniência de moléstia que determina a sua invalidez (neoplasia maligna constatada em 04/01/2008) ’.
3. É inviável reanalisar a constatação das datas da reforma e da eclosão da moléstia, pois inarredável a revisão do conjunto probatório dos autos para afastar as premissas fáticas estabelecidas pelo acórdão recorrido. Aplica-se, portanto, o óbice da Súmula 7/STJ. 
4. Ao reconhecer que o direito ora pugnado alcança apenas os militares da ativa ou da reserva remunerada, não prevendo a possibilidade da alteração de proventos de militar reformado por atingir a idade limite na reserva, o Tribunal a quo decidiu em consonância com a jurisprudência do STJ, razão pela qual incide a Súmula 83 do STJ. Precedentes: REsp 1.381.724/RS, Relatora Ministra REGINA HELENA COSTA, PRIMEIRA TURMA, DJe 10/5/2017; e AgRg no REsp 1.539.940/RS, Relatora Ministra ASSUSETE MAGALHÃES, SEGUNDA TURMA, DJe 29/3/2016.
5. Recurso Especial não conhecido’ (REsp 1784347/RS, Rel. Min. Herman Benjamin, Segunda Turma, julgado em 2/4/2019, DJe de 23/4/2019; ênfase acrescentada) .
‘ADMINISTRATIVO. MILITAR. REFORMA. ALTERAÇÃO DE BENEFÍCIO. INCAPACIDADE SUPERVENIENTE. ART. 110, § 1º C/C ART. 108, V, DA LEI 6.880/80. MILITARES DA ATIVA OU RESERVA REMUNERADA. RESTRIÇÃO. MILITAR JÁ REFORMADO. IMPOSSIBILIDADE. 
1. A reforma do militar com a remuneração calculada com base no soldo correspondente ao grau hierárquico imediato ao que possuir ou que possuía na ativa, nos termos do art. 110, § 1º, c/c o art. 108, V, da Lei 6.880/80, restringe-se aos militares da ativa ou reserva remunerada, na exata disposição do caput do art. 110, não sendo possível a concessão de tal benesse àqueles militares já reformados. 
2. Recurso especial não provido’ (REsp 1.340.075/CE, Rel. Min. Castro Meira, Segunda Turma, julgado em 9/4/2013, DJe de 15/4/2013; ênfase acrescentada) .
 (...) 
11.	De fato, há distinção tão substancial entre os regimes jurídicos aplicáveis, de per si, aos militares da ativa, da reserva e reformados que não se apresenta razoável pretender igualá-los – pela via da hermenêutica – para efeito de concessão de benefícios. Note-se que, no plano remuneratório, o Supremo Tribunal Federal (STF) tem restringido, inclusive, a eficácia de títulos executivos judiciais quando o titular do direito migra da condição de servidor ativo para a de servidor aposentado. No MS 30.725, por exemplo, o Ministro Gilmar Mendes anotou:
‘Nesse sentido, a coisa julgada deveria ser invocada, a princípio, para efeitos de pagamento de vencimentos, o que não significa, necessariamente, que essa proteção jurídica se estenda, desde logo, para o cálculo dos proventos, o qual deve ser analisado caso a caso, sob pena de reconhecer-se a perpetuação de um direito declarado a ponto de alcançar um instituto jurídico diverso: o instituto dos proventos.’
12.	Ora, o art. 110 do Estatuto dos Militares tem por evidente propósito compensar os militares da ativa que tenham sua carreira precocemente interrompida por infortúnios associados ao cumprimento do dever. A exceção são as enfermidades referidas no inciso V do art. 108, mas mesmo ali se faz inequívoca a intenção do legislador de favorecer o militar vitimado pela interrupção abrupta da carreira.
13.	Naturalmente, não há que se falar em interrupção da carreira no caso de militares já reformados.
14.	Poder-se-ia até objetar, é verdade, que os militares da reserva, expressamente referidos pela norma, também se encontram, tecnicamente, na situação de inativos. No entanto, insisto, o discrímen entre reserva e reforma é tal que a simples leitura da conceituação dada aos institutos espanca qualquer dúvida a respeito. Eis o que dispõe o art. 3º da Lei 6.880/1980:
‘Art. 3° Os membros das Forças Armadas, em razão de sua destinação constitucional, formam uma categoria especial de servidores da Pátria e são denominados militares.
§ 1° Os militares encontram-se em uma das seguintes situações:
a) na ativa:
 (...) 
b) na inatividade:
I - os da reserva remunerada, quando pertençam à reserva das Forças Armadas e percebam remuneração da União, porém sujeitos, ainda, à prestação de serviço na ativa, mediante convocação ou mobilização; e
II - os reformados, quando, tendo passado por uma das situações anteriores estejam dispensados, definitivamente, da prestação de serviço na ativa, mas continuem a perceber remuneração da União.’
15.	Nessa mesma linha, saliento que, em sua redação original, o § 1º do art. 110 do Estatuto dirigia-se unicamente aos militares da ativa. Foi a ocorrência de casos reais de incapacidade – envolvendo reservistas convocados – ocasionada por ferimento ou enfermidade contraída em função do efetivo exercício da atividade militar (incisos I e II do art. 108) que motivou o legislador a lhes estender o benefício. Reproduzo a exposição de motivos que fundamentou a alteração:
 (...) 
18.	Relativamente ao segundo ponto mencionado no item 8 deste voto – concessão em cascata do benefício previsto no art. 110 da Lei 6.880/1980 –, a jurisprudência do STJ rejeita a hipótese mesmo que a moléstia incapacitante tenha sido adquirida com o militar ainda na reserva remunerada. Em outras palavras, se já beneficiário da vantagem do art. 50, inciso II, da Lei 6.880/1980 (inatividade com proventos calculados sobre o posto hierárquico imediato) , nem sequer o militar da reserva remunerada acometido de moléstia incapacitante faz jus a nova melhoria de proventos com esteio no art. 110, § 1º, da Lei 6880/1980. Nesse sentido, exemplificativamente, cito como precedente:
‘AGRAVO REGIMENTAL NOS EMBARGOS DE DECLARAÇÃO EM RECURSO ESPECIAL. ADMINISTRATIVO. MILITAR DA RESERVA REMUNERADA. SUPERVENIÊNCIA DE INCAPACIDADE TOTAL E DEFINITIVA. REFORMA. CÁLCULO DOS PROVENTOS. SOLDO DO POSTO IMEDIATAMENTE SUPERIOR AO QUE EXERCIA NA ATIVA. 
1. A orientação jurisprudencial desta Corte Superior é no sentido de que o militar da reserva remunerada julgado definitivamente incapaz para qualquer trabalho, como na hipótese de estar acometido de cardiopatia grave, deve ser reformado com proventos correspondentes ao soldo da graduação hierárquica imediata a que possuía na ativa, nos termos do art. 110, § 1º, da Lei nº 6.880/80. 
2. Agravo regimental a que se nega provimento’ (AgRg nos EDcl no Recurso Especial 966.142/RJ, Rel. Min. Marco Aurélio Bellizze, Quinta Turma, julgado em 26/2/2013, DJe de 5/3/2013) .
 (...) 
20.	Ressalto, a propósito, que o entendimento aqui externado foi acolhido à unanimidade pelo Plenário desta Corte de Contas por meio do Acórdão 2.225/2019, de 18/9/2019.
7.	Observa-se que o Sr. Eliomar Lima Silveira ocupava, na ativa, o posto de Capitão, e foi transferido para a reserva remunerada em 31/10/2005, quando contava com 36 anos, 5 meses e 24 dias de serviço. Em razão disso, os proventos da reserva passaram a ser calculados tendo por referência o posto de Major, com fundamento no art. 50, inciso II, da Lei 6.880/1980. O militar foi reformado em 1/7/2013, com proventos calculados com base no mesmo posto. O ato em análise foi editado para majorar indevidamente os proventos calculados com base no posto de Tenente Coronel, por ter sido considerado definitivamente incapaz para o serviço ativo das Forças Armadas em face de invalidez permanente decorrente de doença especificada em lei.
8.	Ante o exposto, este representante do Ministério Público de Contas da União opina por considerar ilegal o ato de alteração da reforma de Eliomar Lima Silveira (peça 2) , uma vez que a alteração em análise alcança militar já reformado e concede a ele dois postos acima daquele que ostentava na atividade, em desacordo com a citada legislação e o paradigmático Acórdão 2225/2019-TCU-Plenário.
9.	Ressalte-se que o ato foi enviado ao TCU em 2019, de modo que pode ser apreciado sem a necessidade de prévia oitiva do interessado, nos termos do Acórdão 587/2011-TCU-Plenário.
10.	Por fim, quanto aos demais atos, acolhemos a proposta apresentada pela Unidade Técnica de legalidade e registro.”
	É o relatório.

não há.

Procurador Rodrigo Medeiros de Lima.

ATOS DE REFORMA. ALTERAÇÃO DE UM DOS ATOS PARA ELEVAR OS PROVENTOS ANTE SITUAÇÃO DE INCAPACIDADE ADQUIRIDA APÓS A INATIVIDADE. REMUNERAÇÃO COM BASE EM DOIS POSTOS ACIMA DO OSTENTADO PELO MILITAR NA ATIVIDADE. ILEGALIDADE. INTERPRETAÇÃO SISTEMÁTICA DAS DISPOSIÇÕES CONTIDAS NA LEI 6.880/1980. PRECEDENTES DESTA CORTE E DO SUPERIOR TRIBUNAL DE JUSTIÇA. LEGALIDADE DOS DEMAIS ATOS.

REFORMA (REFO)

Secretaria de Fiscalização de Pessoal (Sefip).

O presente feito trata de dez atos de reforma de militares do Comando do Exército, enviados a este Tribunal de forma consolidada.
2.	A Secretaria de Fiscalização de Pessoal (Sefip) propõe a legalidade dos atos e a concessão de seus respectivos registros, após processamento das críticas geradas pelo sistema e-Pessoal e pelo confronto de suas informações com as do Sistema Integrado de Administração de Pessoal (Siape) .
3.	O Ministério Público junto ao TCU (MPTCU) dissente pontualmente da proposição alvitrada pela referida unidade técnica no tocante ao ato de alteração de reforma concernente a Eliomar Lima Silveira, o qual deve ser considerado ilegal. A seu ver, os proventos de reforma foram calculados com base na remuneração de dois postos acima daquele ostentado pelo militar na atividade. Tal situação estaria em descompasso com a intepretação extraída das disposições contidas nos arts. 50, 108 e 110 da Lei 6.880/1980 e com o entendimento perfilhado no Acórdão 2225/2019-TCU-Plenário (rel. min. Benjamin Zymler) . Para maior clareza dos fatos, transcrevo o seguinte trecho extraído do respeitável parecer:
“7.	 Observa-se que o Sr. Eliomar Lima Silveira ocupava, na ativa, o posto de Capitão, e foi transferido para a reserva remunerada em 31/10/2005, quando contava com 36 anos, 5 meses e 24 dias de serviço. Em razão disso, os proventos da reserva passaram a ser calculados tendo por referência o posto de Major, com fundamento no art. 50, inciso II, da Lei 6.880/1980. O militar foi reformado em 1/7/2013, com proventos calculados com base no mesmo posto. O ato em análise foi editado para majorar indevidamente os proventos calculados com base no posto de Tenente Coronel, por ter sido considerado definitivamente incapaz para o serviço ativo das Forças Armadas em face de invalidez permanente decorrente de doença especificada em lei” (grifei) 
4.	Endosso a manifestação do Parquet, por seus fundamentos. As normas legais aplicáveis ao caso autorizam a concessão do benefício consistente no cálculo dos proventos com base no soldo correspondente ao grau hierárquico imediatamente superior ao do militar na ativa, uma única vez. Assim, tanto a via do art. 50 (transferência para a inatividade com mais de trinta anos de serviço) quanto a do art. 110 (incapacidade definitiva por motivo de doença especificada na lei) conduzem ao mesmo desfecho jurídico. 
5.	Esse entendimento está em consonância com as jurisprudências desta Casa  (v.g. Acórdão 13439/2019-TCU-Primeira Câmara e 2.225/2019-Plenário) e do Superior Tribunal de Justiça, conforme precedentes citados no parecer do MPTCU (v.g. REsp 1.784.347/RS, REsp 1.340.075/CE, AgRg nos EDcl no Recurso Especial 966.142/RJ) mediante transcrição de parte das razões de decidir do Acórdão 13439/2019-TCU-Primeira Câmara (rel. min. Benjamin Zymler) .
6.	Desse modo, o ato de alteração de reforma referente a Eliomar Lima Silveira deve ser considerado ilegal, e os demais atos de reforma, segundo os pareceres emitidos nos autos, devem receber a chancela de legalidade por parte desta Corte.
	Ante o exposto, VOTO por que seja aprovada a minuta de acórdão que submeto à deliberação deste Colegiado.
TCU, Sala das Sessões Ministro Luciano Brandão Alves de Souza, em 18 de fevereiro de 2020.
ANA ARRAES 
Relatora